【裁判字號】    93,重上,245
【裁判日期】    950718
【裁判案由】    清償債務等
【裁判全文】
臺灣高等法院民事判決                 93年度重上字第245號
上  訴  人  欣欣纖維工業股份有限公司
            中帆塑膠纖維工業股份有限公司
兼上列二人
法定代理人  丁  ○    住同上
上  訴  人  戊○○    住同上
            乙○○    住台中縣霧峰鄉○○村○○○路14號之
            丙○○    住台中縣烏日鄉○○村○○路299號
共      同
訴訟代理人  吳紹貴律師
複 代 理人  林正雄律師
被 上 訴人  裕台企業股份有限公司
                      設台北市○○路○段232號地下1樓
法定代理人  馬牧野    住同上
訴訟代理人  林育鴻律師
複 代 理人  周嬿容律師
            姜義贊律師
上列當事人間清償債務等事件，上訴人對於中華民國92年12月30
日臺灣臺北地方法院87年度重訴字第312 號第一審判決提起上訴
，本院於95年7月4日言詞辯論終結，判決如下：
    主  文
原判決關於命上訴人應連帶給付被上訴人新台幣壹仟捌佰陸拾壹
萬柒仟肆佰零壹點玖伍元，及自民國八十七年四月一日起至清償
日止，按年利率百分之五計算之利息部分，及該部分假執行之宣
告，暨除確定部分外訴訟費用之裁判均廢棄。
前開廢棄部分，被上訴人在第一審之訴，及假執行之聲請均駁回
。
第一審（除確定部分外），及第二審訴訟費用由被上訴人負擔。
    事實及理由
一、被上訴人主張：被上訴人與上訴人欣欣纖維工業股份有限公
    司（下稱欣欣公司）於民國84年5 月24日就雙方業務合作事
    宜簽訂協議書（下稱系爭協議書），依該協議書第3條第1、
    2、3項約定，由被上訴人代理欣欣公司向國內、外供應商採
    購原、物料，供上訴人欣欣公司生產需要，並由被上訴人代
    理銷售欣欣公司所生產之產品供應國內、外客戶，欣欣公司
    積欠被上訴人購料貨款及預領被上訴人之售貨訂金總額以新
    台幣（下同）1 億元為限。上訴人中帆塑膠纖維工業股份有
    限公司（下稱中帆公司）、丙○○、丁○、乙○○為連帶債
    務人，上訴人乙○○、戊○○、中帆公司及欣欣公司並各提
    供不動產設定抵押權予被上訴人，上訴人戊○○並兼為連帶
    保證人，以擔保被上訴人基於前開協議書之債權。雙方合作
    期限自84年5月24日起，至86年5月23日止。欣欣公司於前開
    協議書期限屆至，與上訴人辦理結算時止，積欠被上訴人90
    ,126,916 元，上訴人中帆公司、丙○○、丁○、乙○○ 、
    戊○○等人與欣欣公司間應負連帶清償責任。另被上訴人持
    上訴人等為清償本件債務，由上訴人欣欣公司簽發，經上訴
    人中帆公司、丙○○、丁○、乙○○等人背書，票據號碼分
    別為A0000000、A0000000、A0000000，發票日為86年10月20
    日、面額分別為 78,659,942元、60,000,000元、40,000,00
    0元之支票3紙，屆期提示均未獲兌現，中帆公司、丙○○、
    丁○、乙○○自亦應與欣欣公司連帶負票據清償責任。為此
    依系爭協議書、消費借貸及連帶保證之法律關係，求為命上
    上訴人應連帶給付被上訴人90,126,916元，及自起訴狀繕本
    最後送達上訴人翌日即87年4月1日起，至清償日止，按年息
    5%計算利息之判決【(一)原審判命被上訴人應連帶給付上訴人
    18,617,401.95元，及自87年4月1 日起至清償日止，按年息
    5%計算之利息。並駁回被上訴人其餘之訴。上訴人就其敗訴
    部分提起上訴。被上訴人就其敗訴部分則未聲明不服。(二)另
    上訴人反訴請求被上訴人應給付6,470,972 元本息部分，原
    審駁回其反訴之訴。上訴人聲明不服，嗣撤回此部分上訴）
    。並答辯聲明：上訴駁回。
二、上訴人則以：依系爭協議書第3 條約定，被上訴人於代理上
    訴人欣欣公司向國內外供應商採購原物料，或代理銷售上訴
    人所生產之產品時，始得請求上訴人給付2%利潤報酬，惟本
    件被上訴人係融資貸款予上訴人，並未代理上訴人為代購、
    代銷之行為，上訴人自無給付2%利潤報酬之義務，原判決將
    2%之利潤即2,467,491.7 元加計為上訴人積欠被上訴人之款
    項內，即屬無據。又被上訴人既未代上訴人為代銷或代購之
    行為，上訴人自無須負擔運費及商港建設費。況被上訴人亦
    未提出證據以證明有代上訴人支付上開費用，是被上訴人請
    求上訴人給付運費及商港建設費，亦屬無據。再依協議書第
    1條第3項、第6 項約定，上訴人戊○○僅係擔保物之提供人
    ，並非連帶保證人，原審判命上訴人戊○○應負連帶保證之
    責，實有違誤等語，資為抗辯。並上訴聲明：(一)原判決不利
    上訴人部分廢棄。(二)右廢棄部分，駁回被上訴人在第一審之
    訴。
三、被上訴人主張其與上訴人欣欣公司曾就雙方業務合作事宜簽
    訂協議書，雙方合作期限自84年5月24日起至86年5月23日止
    ，上訴人欣欣公司積欠之購料貨款以及預領之售貨訂金之總
    額以1 億元為限，上訴人中帆公司、丙○○、丁○、乙○○
    依協議書第1條第6項約定，並為連帶債務人，且由上訴人戊
    ○○、乙○○、中帆公司及欣欣公司各提供不動產為其設定
    抵押權，又其持有上訴人等為清償本件債務而由上訴人欣欣
    公司簽發，並經上訴人中帆公司、丙○○、丁○、乙○○背
    書，票據號碼分別為A0000000、A0000000、A0000000號，發
    票日均為86年10月20日、面額分別為78,659,942元、600,00
    0,000萬元、400,000,000元之支票3 紙，惟屆期提示均未獲
    兌現等之事實，業據提出協議書、他項權利證明書、抵押權
    設定契約書、支票及退票理由單等件為證（見原審(一)卷11-2
    4、26-28頁），並為上訴人所不爭執，自堪信為真實。
四、茲本件應審究者為：(一)上訴人戊○○應否負連帶保證之責？
    (二)上訴人應給付被上訴人之金額是否應加計2%之利潤？(三)上
    訴人應給付被上訴人之金額是否已全部清償完畢？茲分述如
    下：
  (一)上訴人戊○○應否負連帶保證之責？
    上訴人辯稱：上訴人戊○○僅係提供物上保證，並未同意擔
    任連帶保證人云云。然為被上訴人所否認。自應由主張該有
    利於己之事實之上訴人負舉證責任。惟上訴人僅以抵押權設
    定契約書草稿辯稱上訴人戊○○原僅為單純義務人，係承辦
    代書於正式登記時誤將上訴人戊○○列為義務人兼連帶保證
    人，因此上訴人戊○○實無保證責任云云。然查，上訴人所
    提抵押權設定契約書草稿僅為上訴人內部文件，並未經被上
    訴人用印，而經原上訴人用印之抵押權設定契約書正式文件
    上則將上訴人戊○○列為義務人兼連帶保證人，顯為兩造當
    時所協議之條件無誤。且證人即代書甲○○亦到庭證稱：【
    （本件抵押權設定情形？）本件是中帆公司承辦人員林玉飛
    小姐與我聯絡，告訴我中帆公司董事長有一件抵押權設定案
    件，因此找我去中帆公司董事長辦公室談，我要他們提供債
    權人、債務人及抵押物提供人之資料，再依據中帆公司提供
    之上開資料，並依照以往辦理銀行抵押貸款之情形，書立第
    一份抵押權設定契約書，即記載中帆公司及欣欣公司為「義
    務人兼債務人」；乙○○、戊○○為「義務人」。嗣後中帆
    公司的林玉飛告訴我，被上訴人裕台企業股份有限公司不同
    意第一份抵押權設定契約書記載之方式，裕台公司為何不同
    意，我不清楚。嗣我再依據林玉飛告知之方式書立第二份抵
    押權設定契約書，即如鈞院卷87頁至92頁抵押權設定契約書
    所載，亦即記載中帆公司及欣欣公司為「義務人兼連帶債務
    人」，乙○○、戊○○為「義務人兼連帶保證人」，我重新
    寫好後，交給中帆公司，由中帆公司轉交各該當事人用印後
    ，中帆公司連同辦理抵押權設定所需證件資料交給我，我僅
    與中帆公司聯絡，要這樣寫也是林玉飛告訴我的。至於欣欣
    公司與裕台公司之間有無簽訂協議書、其間權利義務關係如
    何我不清楚。戊○○用印也是交由中帆公司轉交用印的】等
    語明確在卷（見本院(一)卷106、107頁），足證上訴人戊○○
    確應負連帶保證之責，是上訴人上開所辯，委無足取。
  (二)上訴人應給付被上訴人之金額是否應加計2%之利潤？
    查，兩造間於84年5 月24日約定由上訴人欣欣公司委託被上
    訴人代理欣欣公司向國內、外供應商採購原物料並代理銷售
    欣欣公司之產品供應國內、外客戶事宜，並由被上訴人簽發
    面額分別為60,000,000元及18,659,942元，合計78,659,942
    元、抬頭為欣欣公司之支票2 紙之事實，有前開上訴人所不
    爭執為真正之協議書為證外，並有被上訴人提出之支出傳票
    、請款單及簽呈各1件可稽（見外放證物即被上訴人89年8月
    14日陳報狀附件），核其內容均與前開協議書所載相符，復
    有上訴人欣欣公司所開立之統一發票17紙可參（見同上外放
    證物），其中第17筆之付款金額為506,722 元，為兩造所不
    爭執（見原審(三)卷），雖被上訴人並未能舉證其確有代上訴
    人向國內外採購原物料及代理銷售產品等事實，惟上訴人對
    系爭協議書之真正既不爭執，且該協議書之上開約定，並無
    何違反公平正義或公序良俗等之情形，則上訴人自不得再為
    反於該協議書內容之抗辯，故上訴人上開被上訴人不應扣除
    2%之利潤及不應由上訴人負擔商港建設費等費用之抗辯云云
    ，自無可取，而被上訴人主張其得另收取按所給付借款金額
    2%之利潤及商港建設費等費用應由上訴人欣欣公司負擔之約
    定等語，則為可取。
  (三)上訴人應給付被上訴人之金額是否已全部清償完畢？
    (1)被上訴人主張借予上訴人欣欣公司之金額為 123,374,585
      元，為上訴人所不爭執（見本院(一)卷169頁），加計2% 之
      利潤2,467,491.7元，合計125,842,076.7元。
    (2)原判決附表（下稱附表）編號 1、2、3、4、5、6-1、6-2
      、6-3、7、8、9-1、9-2、9-3、24-1、26-1、26-2、26-4
      、26-6、26-7、30-1、33-1、33-2等共22筆（原判決誤載
      為18筆，下稱編號1等22筆）部分：合計為美金1,950,723
      .96 元，以匯率1比27計，折合新台幣52,669,546.92元，
      上訴人主張此部分已清償，為被上訴人所不爭執（見原審
      (二)卷307頁，本院(一)卷111頁），堪信為真實。
    (3)附表編號10、11、12、13-1、13-2、19、20、21、24-2、
      24-3、25、26-3、26-5、32、33-3、33-4、35-1、35-2、
      35-3、35-4、35-5等共21筆（原判決誤載為16筆，下稱編
      號10等21筆）合計美金2,020,560.29元，以匯率1 比27計
      ，折合新台幣為54,555,127.83 元部分：被上訴人雖主張
      係由訴外人安惠公司還款，並非上訴人欣欣公司所還款項
      云云，然為上訴人欣欣公司所否認，並辯稱安惠公司僅為
      兩造間之三角貿易關係而已等語。按消費借貸之借用人主
      張借款已清償，而貸與人亦不否認有清償之事實，惟主張
      係清償他筆借款債務或係訴外人之還款者，依舉證責任分
      配之原則，則應由貸與人就他筆借款債務存在或訴外人與
      其間有借款債務存在之事實負舉證責任。本件被上訴人既
      不否認有清償之事實，惟就其與訴外人安惠公司間另有借
      款債務存在之事實，並未舉證以實其說，其空言主張已不
      足採。況上開21筆還款金額美金2,020,560.29元，即新台
      幣為54,555,127.83 元部分，業據上訴人提出出口押匯款
      轉付委託書2 件及信用狀13件為證（見外放證物，即上訴
      人90年2 月27日陳報狀附件），且上開出口押匯款轉付委
      託書2 件及信用狀13件均載明委託人即申請人即出口押匯
      人即為上訴人欣欣公司，受款人則為被上訴人裕台公司（
      見同上），並經原法院函中央銀行外匯局檢送裕台公司自
      85年 1月起至85年12月止所有美元之「外匯收入、支出明
      細查詢」21頁可稽（見原審(三)卷91-113頁），且與原法院
      函請英商標準渣打銀行台北分行及中國國際商業銀行大安
      分行檢送裕台公司85年1月至12月之往來明細帳各1份（中
      國國際商銀往來明細帳目另存卷外）可參，並經原審多次
      會同兩造協商核對上開查詢單及往來明細，亦均能勾稽出
      該等還款金額（見原審91年3月27日起至92年11月3日之15
      次協商筆錄），足見上訴人欣欣公司辯稱上開21筆還款金
      額共計美金美金2,020,560.29元，折合新台幣為54,555,1
      27.83 元部分為其所清償者等語，為可取信。被上訴人雖
      主張上開資料未能證明上訴人欣欣公司支付之事實，及安
      惠公司與上訴人公司均由上訴人丁○所控制，丁○除用上
      訴人欣欣公司名義外，並曾用安惠公司名義，以增加其從
      被上訴人取得之融資往來額度云云，惟亦為上訴人所否認
      ，被上訴人就此亦未能舉證以實其說，被上訴人空言主張
      亦無足取。
    (4)附表編號14-1、14-2、14-3、14-4、14-5、15、16、17、
      18-1、18-2、18-3、18-4、18-5、22、23、27-1、27-2、
      28、29、30-2、31、34、36-1、36-2、37、38等26筆（原
      判決誤載為16筆），合計美金835,949.47元，以匯率1比2
      7計，折合新台幣22,570,635.69元部分：
      上開26筆中，除編號18-1、18-2、18-3、18-4、18-5部
        分外，其餘21筆部分（下稱編號14-1等21筆，折合新台
        幣為19,818,493.02元）均有於85年5月起至同年11月間
        入被上訴人設於中國信託商業銀行外匯作業中心及中國
        國際商業銀行大安分行之帳戶內等情，為被上訴人所不
        爭執（見本院(二)卷113頁），並有中央銀行外匯局91年9
        月17日台央外捌字第0910047046號函檢附之「外匯收入
        、支出明細查詢」表、中國信託商業銀行城中分行、仁
        愛分行分別於91年11月11日、同年月15日函檢送之「被
        上訴人於84年1 月至85年12月之外匯存款明細對帳單」
        、中國國際商業銀行大安分行94年6月24日安匯第153
        號函檢附之「客戶存款資料明細表」、95年2月21日 
        安匯第30號函檢附之呈報中央銀行單據影本及存款明細
        在卷可按（見原審(三)卷91-113頁、170-178 頁，本院(二)
        卷17-20、34、34-1、76-81頁），至中國國際商業銀行
        大安分行94年6月24日安匯第153號函所檢附之「客戶
        存款資料明細表」所載之金額，雖與呈報中央銀行外匯
        局之資料有些許之不符，惟此係因呈報中央銀行外匯局
        清算數含出口押匯手續費、郵電費、利息費用所致，亦
        經本院向中國國際商業銀行大安分行查明屬實，有該行
        上開第30號函附卷可稽（見本院(二)卷76頁），足證上開
        26筆中，除編號18-1、18-2、18-3、18-4、18-5部分外
        ，其餘21筆部分均有入被上訴人之帳戶內。
      依中央銀行92年11月21日台央外捌字第0920062678號函
        所示，外匯收支明細查詢資料，係根據外匯指定銀行承
        作結匯後，檢送買、賣匯水單及交易憑證等供外匯局輸
        入電腦建檔，有該函可憑（見原審(三)卷357 頁），是中
        央銀行之外匯收入支出明細既係經由各外匯指定銀行承
        作外匯後呈報交易憑證彙整而成，而上開21筆既係由中
        國國際商業銀行大安分行及中國信託商業銀行外匯作業
        中心帳戶內所呈報之資料建檔而成，亦足認被上訴人之
        帳戶內確有上開21筆外匯之收入。被上訴人雖辯稱：被
        上訴人帳戶內固有上開21筆外匯之入帳，惟上訴人無法
        證明該入帳係其清償系爭借款云云。然查，上開21筆金
        額均係上訴人將L/C 轉給被上訴人或係由國外客戶直接
        開L/C 與被上訴人，而由被上訴人逕行辦理押匯取款，
        ，已如前述，被上訴人雖主張上開外匯收入非因與上訴
        人間之系爭協議書所產生，惟外匯資料均在被上訴人保
        管中，被上訴人拒不提出，且就其何以取得該外匯之原
        因，又未舉證以實其說，空言否認，自不採。
    (5)綜上，被上訴人以簽發支票之方式借予上訴人欣欣公司之
      金額共計123,374,585元，加計2%之利潤2,467,491.7元，
      合計125,842,076.7元，而上訴人已清償如附表編號1等22
      筆部分52,669,546.92元，編號10等21筆部分54,555,127.
      83元，編號14-1 等21筆部分19,818,493.02元，合計已清
      償127,043,167.77元，已超出被上訴人主張貸與之金額，
      則上訴人辯稱已全部清償完畢，堪以採信。
五、綜上所述，被上訴人本於系爭協議書、消費借貸、連帶保證
    之法律關係，請求上訴人連帶給付18,617,401.95 元及自87
    年4月1日起至清償日止，按年息5%計算之利息，為無理由，
    不應准許。其假執行之聲請亦失所附麗，應併予駁回。原審
    判命上訴人如數給付，並為假執行之宣告，自有未洽。上訴
    意旨指摘原判決此部分不當，求予廢棄改判，為有理由。自
    應由本院予以廢棄改判，如主文第二項所示。
六、本件事證已臻明確，兩造其餘之攻擊、防禦方法，經審酌後
    ，認與判決結果無涉，爰無一一論述之必要，併此敘明。
七、、據上論結，本件上訴為有理由，依民事訴訟法第450 條、
    第78條，判決如主文。
中    華    民    國    95    年    7     月    18    日
                  民事第五庭  審判長法  官  林丁寶
                                    法  官  陳博享
                                    法  官  蔡芳齡
正本係照原本作成。
如不服本判決，應於收受送達後20日內向本院提出上訴書狀，其
未表明上訴理由者，應於提出上訴後20日內向本院補提理由書狀
（均須按他造當事人之人數附繕本）上訴時應提出委任律師或具
有律師資格之人之委任狀；委任有律師資格者，另應附具律師資
格證書及釋明委任人與受任人有民事訴訟法第466條之1第1 項但
書或第二項（詳附註）所定關係之釋明文書影本。
中    華    民    國    95    年    7     月    24    日
                                    書記官  蔡錦輝
附註：
民事訴訟法第四百六十六條之一（第一項、第二項）：
對於第二審判決上訴，上訴人應委任律師為訴訟代理人。但上訴
人或其他法定代理人具有律師資格者，不在此限。
上訴人之配偶、三親等內之血親、二親等內之姻親，或上訴人為
法人、中央或地方機關時，其所屬專任人員具有律師資格並經法
院認為適當者，亦得為第三審訴訟代理人。


司法院資訊處製作；財團法人民間司法改革基金會備份。
